【裁判字號】    95,易,3288
【裁判日期】    951122
【裁判案由】    偽造文書
【裁判全文】
臺灣臺中地方法院刑事判決              95年度易字第3288號
公  訴  人  臺灣臺中地方法院檢察署檢察官
被      告  甲○○○  ○○○  .
上列被告因偽造文書案件，經檢察官提起公訴（九十五年度偵字
第二二二八八號），本院合議庭裁定進行簡式審判程序，判決如
下：
    主    文
甲○○○ ○○○ ○○○○○ ○○○共同偽造公印文，處有期徒刑月，如易科
罰金，以新臺幣壹仟元折算壹日。
偽造之中華民國外僑居留證（證號：FD00000000號）上「內政部
印」公印文壹枚沒收。
    犯罪事實
一、甲○○○ ○○○ ○○○○○ ○○○（中文姓名：陳清心）為越南籍女子，
    於民國九十三年四月二十九日經行政院勞工委員會核准其來
    臺擔任製造業技工，居留效期至九十四年六月十七日止。詎
    甲○○○ ○○○ ○○○○○ ○○○於上開核准居留效期屆滿前，即因故於
    九十四年六月十三日逃離原核准之工作地點，並為繼續在本
    國境內找尋其他工作機會，而於九十五年五月四日某時，至
    新竹縣竹北市「新仁醫院」，與自稱「楊先生」之真實姓名
    年籍不詳成年男子共同基於偽造公印文及外僑居留證、外國
    人工作許可證之犯意聯絡，先由「楊先生」帶同甲○○○ ○○○
    ○○○○○ ○○○前去拍攝個人照片，甲○○○ ○○○ ○○○○○ ○○○則須交
    付「楊先生」新臺幣一萬二千元之報酬，再經「楊先生」以
    甲○○○ ○○○ ○○○○○ ○○○之個人照片，在不詳地點，偽造個人資
    料不實之中華民國外僑居留證一張（證號：FD00000000號，
    姓名：NGUYEN THI KHANH LINH）、外國人工作許可證一張
    （許可證號：00-0000000號、姓名：阮氏慶玲），並於外僑
    居留證上偽造「內政部印」之公印文後，於九十五年五月十
    日在上開「新仁醫院」，將前揭偽造之外僑居留證、外國人
    工作許可證當場交予甲○○○ ○○○ ○○○○○ ○○○謀職使用。甲○○○
    ○○○ ○○○○○ ○○○取得上開偽造之證件後，遂基於行使上開偽
    造特種文書之犯意，於九十五年九月十四日，經由不知情之
    友人張鄉益介紹，前往臺中縣大雅鄉○○路一四五號由林亭
    池所經營之「全台砂石行」，持該偽造中華民國外僑居留證
    及外國人工作許可證交予不知情之林亭池觀覽，以示自己為
    合法之外籍勞工而行使之，足以生損害於內政部、行政院勞
    工委員會對於證件核發及外籍勞工管理之正確性，及林亭池
    雇用合法外籍勞工之合理信賴。林亭池因不知有偽，而雇用
    甲○○○ ○○○ ○○○○○ ○○○在該址從事砂石垃圾撿拾工作。嗣於九
    十五年十月二日下午四時四十分許，經警據報至上址「全台
    砂石行」查訪，始得悉上情。
二、案經臺中縣警察局豐原分局報請臺灣臺中地方法院檢察署檢
    察官偵查起訴。
    理    由
一、被告甲○○○ ○○○ ○○○○○ ○○○於準備程序中，先就上開犯罪事實
    為有罪之陳述，且所犯係死刑、無期徒刑、最輕本刑為三年
    以上有期徒刑以外之罪，經本院合議庭依刑事訴訟法第二百
    七十三條之一第一項之規定，裁定由法官一人獨任進行簡式
    審判程序，合先敘明。
二、上開犯罪事實，業據被告甲○○○ ○○○ ○○○○○ ○○○於警詢及偵審
    中坦承不諱，核與證人張鄉益、林亭池於警詢時證述被告行
    使偽造證件求職經過相符，並有被告偽造之外僑居留證、外
    國人工作許可證影本各一張附卷可稽。而經臺中縣警察局豐
    原分局外事組警員以電腦查詢結果，前揭偽造外僑居留證之
    統一證號、姓名、依親對象、護照號碼均不相符，且根本無
    該證號之居留證核發紀錄；又外僑居留證及外國人工作許可
    證上之英文姓名NGUYEN THI KHANH LINH，經查詢在臺登記
    有案者共六人，其所對應之護照號碼及出生日期，亦均與被
    告所持外僑居留證上之記載並非吻合，有本院公務電話紀錄
    及外僑居留資料查詢表各一份存卷可參，顯見被告所行使之
    外僑居留證及外國人工作許可證上之個人資料皆係出於虛捏
    ，並非其他外籍勞工不慎遺失之合法證件，上開證件及「內
    政部印」之公印文均屬偽造而來，應無疑義。又被告偽造之
    外僑居留證、外國人工作許可證，其上姓名、年籍等各項個
    人基本資料，均與卷附外勞居留資料查詢表上被告自己之個
    人資料顯然有別，僅其中外僑居留證之相片經換貼為被告本
    人而已，被告當無可能對於上開證件係出於偽造乙節毫不知
    情，足徵其前揭自白應屬實情。另被告偽造內容不實之外僑
    居留證及外國人工作許可證，持以向不知情之雇主林亭池行
    使，自足以生損害於內政部、行政院勞工委員會對於證件核
    發及外籍勞工管理之正確性，及林亭池雇用合法外籍勞工之
    合理信賴。本案事證已臻明確，被告犯行洵堪認定。
三、核被告甲○○○ ○○○ ○○○○○ ○○○出資委請他人製作不實之外僑居
    留證及外國人工作許可證，並在外僑居留證上偽造「內政部
    印」之公印文，復持以向不知情之他人行使，所為係犯刑法
    第二百十八條第一項之偽造公印文罪，及同法第二百十六條
    、第二百十二條之行使偽造特種文書罪。其偽造外僑居留證
    及外國人工作許可證之低度行為，應為行使之高度行為所吸
    收，不另論罪。而被告與自稱「楊先生」之成年男子對於上
    開偽造公印文及特種文書之犯行，有犯意聯絡及行為分擔，
    均為共同正犯。至於被告所偽造之公印文及外僑居留證，均
    以印刷方式呈現於同一書面，顯係於印製不實之外僑居留證
    時，即已一併完成偽造之「內政部印」公印文，而非另盜刻
    該枚公印再蓋用於其上，應認上開偽造公印文及偽造特種文
    書罪間具有一行為觸犯數罪名之想像競合關係，屬裁判上之
    一罪。而該偽造特種文書犯行既為行使之高度行為所吸收，
    亦為當前實務見解所採，則被告所為應僅受一罪之法律評價
    ，自無因修正後刑法刪除第五十五條關於牽連犯規定後，即
    將上開應論以一罪之行為，割裂為數罪而予分論併罰。再依
    修法後對於行為數概念之掌握，因牽連犯規定刪除後，勢將
    擴大想像競合犯與數罪併罰之適用範圍，而有重構刑法行為
    數理論之必要。如參考德國與日本之實務與學說見解，其中
    德國實務界多以行為時在時間上之客觀重疊性，作為認定一
    行為與否之標準，亦即具有所謂行為之部分一致性，即可以
    被認定為一行為（詳參國立臺灣大學法律學系教授黃榮堅所
    著「基礎刑法學下」第四０九頁，二００三年五月初版第一
    刷）。日本刑法就想像競合犯之一行為概念，則採「重合理
    論」，而衍生出「自然行為主要部分重合說」、「自然行為
    部分重合說」、「自然行為之著手階段重合說」、「二個以
    上自然行為不可分說」等學說見解，惟不論採大部分同一或
    局部同一，其所實行數個犯罪構成要件重疊之同一時點，通
    說係以應依社會觀念所認定實行之著手階段屬於同一為必要
    。則在著手實行階段具有同一性之情形下，凡基於一個犯罪
    決意，實行數個犯罪構成要件之行為，彼此實行行為完全同
    一，或大部分同一，甚或局部同一，視個案情節，皆可能得
    以評價為一個犯罪行為而論以想像競合犯（詳參最高法院法
    官張淳淙所著「從刑法修正論行為之單數－牽連犯、連續犯
    及常業犯廢除後之實務因應」一文，刊載於司法週刊第一二
    八六期「司法文選別冊」）。是以被告前揭所犯行使偽造特
    種文書與偽造公印文犯行，其著手階段應具有同一性，且就
    被告主觀上之行為決意及客觀上之犯罪歷程觀察，二罪間亦
    具有行為之部分一致性，揆諸前揭說明，應屬一行為而觸犯
    數個罪名，自得論以刑法第五十五條之想像競合犯。而上開
    犯罪行為終了時，既已在新修正刑法於九十五年七月一日施
    行日期之後，自毋庸再為新舊法之比較，附此敘明。又被告
    於偽造上開外僑居留證之同時，亦有偽造其上「內政部印」
    之公印文，本院自不得僅論以被告涉犯行使偽造特種文書罪
    ，而置刑法第二百十八條第一項處刑較重之偽造公印文罪於
    不問之理（司法院大法官會議釋字第八十二號解釋文參照）
    。公訴意旨疏未論究被告偽造公印文部分之犯罪事實，自有
    未洽；惟因該部分與業經記明起訴書之行使偽造特種文書犯
    行間，有想像競合犯之裁判上一罪關係，已如前述，應為起
    訴效力所及，基於審判不可分原則，本院自應併予審理。爰
    審酌被告犯罪動機、目的、手段、對於公務機關業務管理正
    確性之危害程度、被告藉由該犯罪行為在臺非法打工所衍生
    勞動就業市場及社會治安之不利影響、被告犯罪後坦承犯行
    之態度、智識程度等一切情狀，量處如主文所示之刑，併諭
    知易科罰金之折算標準，以示懲儆。
四、至於被告所偽造之中華民國外僑居留證（證號：FD00000000
    號）上之「內政部印」公印文，係屬偽造而來，已如前述，
    且無證據證明業已滅失，應依刑法第二百十九條之規定，不
    問屬於被告或共犯與否，皆予沒收。另被告偽造之該張外僑
    居留證及外國人工作許可證，雖屬被告犯罪所用之物，惟據
    被告供稱均已交還「楊先生」收回，並未扣案，因刑法第三
    十八條第一項第二款僅為「職權沒收主義」之規定，而非必
    予沒收，為免日後執行困難，爰不併為沒收之諭知。
據上論斷，應依刑事訴訟法第二百七十三條之一第一項、第二百
九十九條第一項前段，刑法第二十八條、第二百十六條、第二百
十二條、第二百十八條第一項、第五十五條、第四十一條第一項
前段、第二百十九條，刑法施行法第一條之一第一項、第二項前
段，判決如主文。
本案經檢察官郭明嵐到庭執行職務。
中    華    民    國    95    年    11    月    22    日
                  刑事第七庭    法  官  高文崇
附錄本案論罪科刑法條：
刑法第二百十二條：
偽造、變造護照、旅券、免許證、特許證及關於品行、能力服務
或其他相類之證書、介紹書，足以生損害於公眾或他人者，處一
年以下有期徒刑、拘役或三百元以下罰金。
刑法第二百十六條：
行使第二百十條至第二百十五條之文書者，依偽造、變造文書或
登載不實事項或使登載不實事項之規定處斷。
刑法第二百十八條第一項：
偽造公印或公印文者，處五年以下有期徒刑。
上正本證明與原本無異。
如不服本判決，應於送達後十日內向本院提出上訴狀（須附繕
本），上訴於台灣高等法院台中分院。
                                書記官  林淑慧
中    華    民    國    95    年    11    月    23    日


司法院資訊處製作；財團法人民間司法改革基金會備份。
